【裁判字號】    97,訴,1423
【裁判日期】    970930
【裁判案由】    撤銷抵押權設定等
【裁判全文】
臺灣板橋地方法院民事判決              97年度訴字第1423號
原      告  美商花旗銀行股份有限公司
法定代理人  甲○○
訴訟代理人  乙○○
被      告  丁○○
訴訟代理人  曾冠棋律師
被      告  丙○○
上列當事人間請求撤銷抵押權設定等事件，經本院於民國97年8
月21日言詞辯論終結，判決如下：
    主  文
原告之訴駁回。
訴訟費用由原告負擔。
    事實及理由
一、原告主張：訴外人劉鄭秀玉（已歿）於民國83年8 月3 日偕
    同訴外人劉清木為連帶保證人，向原告借款新台幣（下同）
    275 萬元，惟自90年12月29日起即逾期未繳，經台灣台北地
    方法院92年度執字第25403 號強制執行事件拍賣劉清木之不
    動產在案，尚有不足額0000000 元未清償。訴外人劉鄭秀玉
    於90年8 月30死亡，被告丙○○為劉鄭秀玉之繼承人，應就
    上開不足額部分負清償責任。原告於96年10月向本院聲請對
    劉鄭秀玉之繼承人等核發支付命令（96年度促字第73389 號
    ），被告丙○○於接獲支付命令後，聲明異議，並於96年10
    月將其所有坐落台北縣五股鄉○○段286 地號及同段1499建
    號（台北縣五股鄉○○路21號5 樓）之房地出售與被告丁○
    ○，並於同年11月8 日設定抵押權登記予丁○○，於同月19
    日完成所有權移轉登記。查被告二人為姑侄關係並同住，再
    就其權利移轉、設定之時間與原告求償之時間緊密，誠難令
    人信服被告間確有債權債務或給付金錢之關係，其妨害原告
    債權行使之意圖，至為顯然。按「債務人所為之無償行為，
    有害及債權者，債權人得聲請法院撤銷之。債務人所為之有
    償行為，於行為時明知有損害於債權人之權利者，以受益人
    於受益時亦明知其情事者為限，債權人得聲請法院撤銷之。
    ．．．。債權人依第一項或第二項之規定聲請法院撤銷時，
    得並聲請命受益人或轉得人回復原狀」，民法第244 條定有
    明文。查被告丙○○將其責任財產設定抵押權，並移轉所有
    權予其姑姑即被告丁○○，依具體情形判斷，其間應無給付
    金錢之事實，為無償行為；退萬步言，縱二人間確有金錢之
    給付，屬有償行為，惟被告二人為姑侄關係並同住，被告丁
    ○○自應知悉臺灣台北地方法院92年度執字第25403 號強制
    執行事件拍賣不足清償原告債權，故被告丁○○於行為時，
    明知其所為之買賣行為有損害於原告之債權，依上開法條之
    規定，原告聲請撤銷被告間買賣行為及所有權移轉登記行為
    ，自屬有據。並聲明：被告間就坐落台北縣五股鄉○○段
    286 地號及同段1499建號（台北縣五股鄉○○路21號5 樓）
    ，於96年11月19日經台北縣新莊地政事務所以買賣為原因所
    為之所有權移轉登記，其買賣之債權行為及移轉登記之物權
    行為，均應予撤銷。被告丁○○應將前揭所為之移轉登記塗
    銷，回復為被告丙○○所有。被告丁○○應將96年11月8 日
    於台北縣新莊地政事務所為之抵押權登記，予以塗銷。
二、被告則均以：前揭房地係被告丁○○於91年2 月25日以價金
    339 萬元向建商百祈建設有限公司買受，並向台北國際商業
    銀行（現改為永豐商業銀行）貸款237 萬元以支付價金，已
    辦理所有權移轉登記，前揭房地自始即為被告丁○○所有。
    之後因被告丙○○欲向被告丁○○購買前揭房地，被告丁○
    ○即以350 萬元出售予被告丙○○，丙○○須代償丁○○向
    銀行之貸款。惟被告丙○○於受讓所有權移轉登記之後被裁
    員無收入，欲向訴外人鄭櫻美借款給付價金，卻因鄭櫻美反
    悔而無著落，因而未付買賣價金，也未代償銀行貸款，仍由
    被告丁○○繼續支付貸款，被告二人因而協議解除買賣契約
    ，因地政機關並無以「解除契約」為登記原因，故以買賣之
    形式，由被告丙○○將前揭房地所有權移轉登記回來在被告
    丁○○名下，以回復原狀，被告丁○○並要求在辦妥所有權
    移轉登記前，先設定最高限額抵押權450 萬元以為擔保。該
    所有權移轉登記及抵押權設定登記，係因被告丙○○未履約
    ，丁○○為保障出賣人權利所為之行為，絕非原告所指「明
    知買賣行為有害原告之債權」。被告丙○○移轉前揭房地所
    有權固有減少積極財產，但也免除其買受人應負之給付價金
    義務，於債務人之資力並無減少，難謂為詐害原告債權。被
    告丙○○將戶籍寄放在被告丁○○住所，然實際上並未居住
    於此，被告丁○○對於被告丙○○與原告間之債權債務關係
    ，完全不知，原告所謂「被告丁○○對於被告丙○○所負之
    繼承債務未清償，知之甚詳」云云，與事實不符，純屬無稽
    。本件與民法第244 條第2 項之撤銷詐害債權之構成要件不
    符，請求駁回原告之訴等語置辯。
三、兩造不爭執之事實：
    訴外人劉鄭秀玉（已歿）於83年8 月3 日偕同訴外人劉清木
    為連帶保證人，向原告借款275 萬元，自90年12月29日起即
    逾期未繳，經台灣台北地方法院92年度執字第25403 號強制
    執行事件拍賣劉清木之不動產在案，尚有不足額0000000元
    未清償。訴外人劉鄭秀玉於90年8 月30死亡，被告丙○○為
    劉鄭秀玉之繼承人，原告於96年10月向本院聲請對劉鄭秀玉
    之繼承人等核發支付命令（96年度促字第73389 號），被告
    丙○○於接獲支付命令後，聲明異議，並於96年10月將其所
    有坐落台北縣五股鄉○○段286 地號及同段1499建號（台北
    縣五股鄉○○路21號5 樓）之房地出售與被告丁○○，並於
    同年11月8 日設定抵押權登記予丁○○，於同月19日完成所
    有權移轉登記。
四、原告主張被告間就前揭房地所為之買賣及所有權移轉登記行
    為，係屬詐害債權行為，此為被告所否認，並以上開情詞置
    辯。則本件審酌之重點，為被告間就前揭房地之買賣及所有
    權移轉行為、抵押權設定行為是否害及原告之債權？經查：
    被告辯稱：前揭房地係被告丁○○於91年2 月25日以價金
    339 萬元向建商百祈建設有限公司買受，並向台北國際商業
    銀行（現改為永豐商業銀行）貸款237 萬元以支付價金，已
    辦理所有權移轉登記，前揭房地自始即為被告丁○○所有，
    貸款由被告丁○○所繳納等語，業據被告丁○○提出土地建
    物異動清冊、台北國際商業銀行存摺為證。嗣被告丙○○向
    被告丁○○購買前揭房地，被告丁○○即以350 萬元出售予
    被告丙○○，丙○○須代償丁○○向銀行之貸款等情，亦有
    被告丁○○提出95年4 月19日訂立之不動產買賣契約書可稽
    。被告丙○○於受讓所有權移轉登記之後未付買賣價金，也
    未代償銀行貸款，仍由被告丁○○繼續支付貸款，被告二人
    因而協議解除買賣契約，因地政機關並無以「解除契約」為
    登記原因，故以買賣之形式，由被告丙○○將前揭房地所有
    權移轉登記回來在被告丁○○名下，以回復原狀，被告丁○
    ○並要求在辦妥所有權移轉登記前，先設定最高限額抵押權
    450 萬元以為擔保等情，業據證人戊○○代書證述在卷，並
    據被告丁○○提出96年10月17日訂立之不動產買賣契約書為
    證。該買賣契約書備註記載「本件買賣契約為乙方（按為丙
    ○○）無法履行民國95年4 月19日訂立之買賣契約，另訂之
    買賣契約書。丙○○應配合過戶本房地移轉登記予丁○○名
    義」，堪信被告丁○○所稱該所有權移轉登記及抵押權設定
    登記，係因被告丙○○未履約，丁○○為保障出賣人權利所
    為之行為等語為真。按債務已屆清償期，債務人就既存債務
    為清償者，固生減少積極財產之結果，但同時亦減少其消極
    財產，於債務人之資力並無影響，不得指為民法第244 條第
    1 項或第2 項之詐害行為（最高法院55年台上字第2839號判
    例參照）。被告丙○○移轉前揭房地所有權固有減少其積極
    財產，但也免除其買受人應負之給付價金義務，於債務人之
    整體資力並無減少，故與民法第244 條第1 項、第2 項所定
    之詐害行為，並不相當，原告依該法條請求撤銷被告間就前
    揭房地所為買賣之債權行為及所有權移轉登記、抵押權設定
    之物權行為，為無理由，應予駁回。
五、結論：原告之訴為無理由，依民事訴訟法第78條，判決如主
    文。
中    華    民    國    97    年    9     月    30    日
                  民事第三庭    法  官  陳映如
以上正本係照原本作成
如對本判決上訴，須於判決送達後20日內向本院提出上訴狀
中    華    民    國    97    年    9     月    30   日
                            書記官  李錦輝


司法院資訊處製作；財團法人民間司法改革基金會備份。
